臺灣嘉義地方法院民事判決　　　　　　　 95年度訴字第457號
原　　　告　戊○○
法定代理人　丁○○○
　　　　　　丙○○
訴訟代理人　蔡碧仲律師
複　代理人　陳偉展律師
被　　　告　庚○○
法定代理人　己○○
被　　　告　甲○○
　　　　　　　　　　　　號
　　　　　　乙○○
前　 二 人
訴訟代理人　葉天祐律師
上列當事人間請求損害賠償事件，本院於民國96年7月9日言詞辯
論終結，判決如下：
    主  文
原告之訴及假執行之聲請駁回。
訴訟費用由原告負擔。
    事實及理由
壹、原告起訴聲明：１、被告應連帶給付原告新臺幣（下同）3,
    000,000元及自起訴狀繕本送達之翌日起至清償日止，按週
    年利率5%計算之利息。２、願供擔保，請准宣告假執行，而
    主張下列各情：
一、被告庚○○於民國93年9月28日舉辦中秋節祭祀及慶典活動
    ，被告甲○○、乙○○依序為被告庚○○該年度之爐主、頭
    家，並主辦該年度中秋節祭祀及慶典活動。被告允許信徒將
    引信、爆竹、煙火任意置放於廟旁，竟未指定專人照管，並
    將大頭香置於該處，致原告在同日晚間10時40分許，以大頭
    香點燃置於該處之爆竹、煙火而致臉部多處撕裂傷併鼻淚管
    破裂、左側上額骨骨折、左眼視力僅餘0.01。被告允許信徒
    將爆竹、煙火、引信置於人群隨時可得接觸之處，而未採取
    提供專用施放爆竹與煙火場所、隔離人群之安全管制措施，
    且違反嘉義縣爆竹煙火施放管制自治條例第5條至第8條規定
    ，故被告應依民法第191條之3規定對原告醫療費用38,099元
    、看護費用1,380,000元、非財產上之損害1,581,901元合計
    3,000,000元負侵權行為損害賠償責任。
二、對被告抗辯之陳述：
    被告庚○○雖未辦理法人登記亦未依監督寺廟條例向嘉義縣
    政府民政局辦理寺廟登記，然此尚不得謂被告庚○○不具當
    事人能力。
貳、被告聲明：１、原告之訴及假執行之聲請駁回，２、如受不
    利判決，願供擔保請准宣告免為假執行，而以下列情詞置辯
    ：
一、被告庚○○並無一定之組織、事務所、代表人或管理人、獨
    立財產，故無當事人能力，原告起訴為不合法。
二、事發當日廟旁之爆竹、煙火係由信徒而非由被告所置放。原
    告係自行拿取廟前之大頭香點燃爆竹煙火，見爆竹煙火未點
    燃復折返原處查看而遭炸傷，故原告受傷係己之過失所致，
    被告甲○○、乙○○並無過失亦與被告2人行為間無相當因
    果關係。縱認被告應負損害賠償責任，原告亦與有過失，而
    應依民法第217條第1項規定減免賠償金額。
參、兩造不爭執事項：
一、被告甲○○、乙○○依序為被告庚○○93年度之爐主、頭家
    。
二、原告在93年9月28日晚間10時40分許，以大頭香點燃置於被
    告庚○○廟前之爆竹、煙火致臉部多處撕裂傷併鼻淚管破裂
    、左側上額骨骨折、左眼視力僅餘0.01。
肆、兩造爭執事項：
一、被告庚○○有無當事人能力。
二、被告應否依民法第191條之3規定負損害賠償責任。
三、原告是否與有過失。
爰就上開爭點分敘如下：
（一）民事訴訟法第四十條第三項所定非法人團體，必須由多數
      人所組成，並須有一定之組織、名稱、目的、事務所或營
      業所、獨立之財產及設有對外代表團體之管理人或代表人
      ，始足當之。最高法院70年度臺上字第4618號判決、71年
      度臺上字第178號、同年度臺上字第3517號判決意旨得資
      參照。經查：被告庚○○並未辦理法人登記，亦未依監督
      寺廟條例第5條向嘉義縣政府民政局辦理寺廟登記，此有
      嘉義縣政府府民禮字第0960059154號函在卷為證。而被告
      庚○○並無獨立之財產，僅於每年祭祀或慶典活動，臨時
      向附近居民或信徒勸募善款以供為活動費用；參以被告庚○○並非具一定目的之組織，依上開最高法院判決要旨，
      並不符非法人團體之要件，被告庚○○自不具當事人能力
      。而當事人能力固為法院依職權調查事項，然此並不包括
      證據之職權調查在內，當事人仍應負舉證責任（最高法院
      91年度臺上字第873號判決意旨得資參照）。原告僅空泛
      主張被告庚○○具當事人能力云云，而未舉證以實其說，
      故此部分主張即不可採，是原告此部分訴訟為不合法，應
      予駁回。況縱認被告庚○○有當事人能力，然因被告庚○○並非權利主體，而無享有權利、負擔義務之權利能力，
      則其自無損害賠償責任之侵權行為責任能力，故原告對之
      起訴請求侵權行為損害賠償，依法未合，亦屬無理由。
（二）經營一定事業或從事其他工作或活動之人，其工作或活動
      之性質或其使用之工具或方法有生損害於他人之危險者，
      對他人之損害應負賠償責任。但損害非由於其工作或活動
      或其使用之工具或方法所致，或於防止損害之發生已盡相
      當之注意者，不在此限。民法第191條之3定有明文。侵權
      行為損害賠償之債，須損害之發生與加害人之故意或過失
      加害行為間有相當因果關係，始能成立。所謂相當因果關
      係，係以行為人之行為所造成之客觀存在事實，依經驗法
      則，可認通常均可能發生同樣損害之結果而言；如有此同
      一條件存在，通常不必皆發生此損害之結果，則該條件與
      結果並不相當，即無相當因果關係；不能僅以行為人就其
      行為有故意過失，即認該行為與損害間有相當因果關係。
      最高法院90年度臺上字第772號判決意旨得資參照。經查
      ：原告於被告2人過失傷害刑事案件警詢、偵查時均陳稱
      ：伊順手拿起一枝香點燃煙火，伊馬上跑開，伊發現煙火
      並未炸射，即折返至點燃處查看，就被炸傷了等語（嘉義
      縣警察局竹崎分局卷宗第10頁、臺灣嘉義地方法院檢察署
      94年度偵字第2591號卷宗第10頁），是縱認被告甲○○、
      乙○○就損害發生之防止未盡善良管理人注意而有過失，
      然原告之受傷係因己點燃煙火後復折返煙火處近距離查看
      而遭向上竄射之煙火炸傷所致，與被告甲○○、乙○○管
      理欠缺之行為並無相當因果關係。而被告2人過失傷害之
      刑事案件，亦經臺灣嘉義地方法院檢察署、臺灣高等法院
      臺南分院檢察署以原告受傷係因己之折返點燃煙火處查看
      煙火是否點燃之過失行為所致，與被告2人行為間無相當
      因果關係為由，認定被告2人並無過失行為，而為被告2人
      不起訴處分確定，此有臺灣嘉義地方法院檢察署檢察官94
      年度偵字第2591號不起訴處分書、臺灣高等法院臺南分院
      檢察署同年度上聲議字第429號處分書在卷為證，復經本
      院依職權調取臺灣嘉義地方法院檢察署檢察官94年度偵字
      第2591號卷宗核閱屬實，是被告2人辯稱原告受傷與其行
      為無相當因果關係等語，應係可採。而縱認原告所主張被
      告甲○○、乙○○違反嘉義縣爆竹煙火施放管制條例第5
      條至第8條關於施放爆竹煙火種類及施放時間之管制及許
      可規定一節屬實，然其僅屬被告2人違反行政法規而應依
      爆竹煙火管理條例第27條負罰鍰行政責任之問題，惟尚不
      得僅憑此即遽認被告2人行為與原告受傷間有相當因果關
      係，故原告此部分主張，亦無可採。
（三）綜前所述，被告庚○○未具當事人能力，且其無權利能力
      ，故無侵權行為責任能力，被告甲○○、乙○○縱對損害
      之防止未盡善良管理人之注意，然其過失行為亦與原告受
      傷間無相當因果關係，故原告本件請求不符民法第191條
      之3規定之構成要件，其依民法第191條之3之法律關係請
      求被告連帶給付3,000,000元及自起訴狀繕本送達之翌日
      起至清償日止，按週年利率5%計算之利息，為無理由，應
      與其假執行之聲請併予駁回。
伍、因被告無庸依民法第191條之3規定負侵權行為損害賠償責任
    ，故上開第3項關於原告是否與有過失之爭點，即無須再予
    審酌，爰未論述，附此敘明。
陸、結論：原告之訴為無理由，依民事訴訟法第78條，判決如主
    文。
中　　華　　民　　國　　96　　年　　7 　　月　　23　　日
                  民二庭法　官　陳琪媛
以上正本係照原本作成
如對本判決上訴須於判決送達後20日內向本院提出上訴狀
中　　華　　民　　國　　96　　年　　7 　　月　　23　　日
                        書記官　林柑杏
